臺灣板橋地方法院刑事判決　　　　　　　96年度訴緝字第51號
公　訴　人　臺灣板橋地方法院檢察署檢察官
被　　　告　乙○○
選任辯護人　連兆宗律師（法律扶助基金會）
上列被告因強盜案件，經檢察官提起公訴（92年度偵字第12627
號），本院判決如下：
    主  文
乙○○竊盜，因防護贓物、脫免逮捕，而當場施以強暴，處有期
徒刑壹年陸月，減為有期徒刑玖月；又意圖為自己不法之所有，
而搶奪他人之動產，處有期徒刑陸月，減為有期徒刑月；應執
行有期徒刑拾月；緩刑肆年。
    事  實
一、乙○○因罹患精神分裂症，對外界之知覺、理會、判斷力及
    辨識行為違法性之能力明顯較普通人低，衝動控制能力亦明
    顯減弱，為精神耗弱之人。於民國92年6 月25日16時許，乙
    ○○行經臺北縣板橋市○○路○ 段384 號前，見甲○○（起
    訴書誤繕為余政霖）所有之車號7692-FG 號自用小客車之後
    行李箱打開，見其內放有甲○○所有之行李袋1 只（內有燈
    罩1 只，價值新臺幣〈下同〉990 元），竟基於竊盜之犯意
    ，徒手竊取該只行李袋（內有燈罩1 只），得手後欲離去之
    際，適為甲○○發現，甲○○隨即追上前，要求乙○○返還
    前開行李袋，乙○○見狀為防護甫竊得之贓物，並為脫免逮
    捕，遂出手毆打甲○○，致甲○○受有右腕挫傷、瘀腫1 ×
    1 公分、頸部擦傷5 ×0.5 公分、左肘擦傷1.5 ×0.4 公分
    、左膝擦傷2 ×1 公分等傷害，且於扭打之際，乙○○見甲
    ○○脖子上掛有銀項鍊1 條（價值600 元，起訴書誤載為金
    項鍊），竟另行起意，基於搶奪之犯意，見甲○○欲取回行
    李袋之際，趁甲○○不及防備之際，徒手搶奪甲○○脖子上
    所掛之該條銀項鍊，得手後，適為警據報趕至而當場查獲，
    並扣得其甫竊得之行李箱1 個（內有燈罩1 只）及甫搶得之
    銀項鍊1 條（均已發還甲○○）。
二、案經臺北縣政府警察局海山分局報請臺灣板橋地方法院檢察
    署檢察官偵查起訴。
    理  由
一、證據能力：
    本案公訴人所引用之卷證資料（包含人證與文書證據），並
    無證據證明係公務員違背法定程序所取得，又被告以外之人
    於審判外之陳述，經核並無非出於自由意願而為陳述或遭違
    法取證及顯有不可信之情況，再卷內之文書證據，亦無刑事
    訴訟法第159 條之4 之顯有不可信之情況與不得作為證據之
    情形，且被告乙○○及其辯護人迄本院言詞辯論終結前均未
    聲明異議，依刑事訴訟法第159 條至159 條之5 之規定，均
    有證據能力，合先敘明。
二、上揭犯罪事實，業據被告於本院審理時坦承不諱（見本院卷
    第105 頁），並經證人即被害人甲○○於警詢、本院訊問時
    指訴明確，核與證人即當場查獲被告之警員杜智偉於警詢及
    製作被告警詢筆錄之警員陳俊銘於本院訊問時證述相符，且
    有被害人領回甫遭竊盜及搶奪物品之贓物認領保管單1 紙、
    查獲照片2 張附卷可稽（見偵查卷第10、23頁）；再者，被
    害人確因被告之強暴行為受有右腕挫傷、瘀腫1 ×1 公分、
    頸部擦傷5 ×0.5 公分、左肘擦傷1.5 ×0.4 公分、左膝擦
    傷2 ×1 公分等傷害乙節，有診斷證明書1 紙在卷可參（見
    偵查卷第19頁），足認被害人上開指訴，確實信而有徵，堪
    以採信，益徵被告前開不利於己之自白與事實相符。本案事
    證明確，被告犯行洵堪認定，應予依法論科。
三、核被告所為，係犯刑法第329 條之準強盜罪及同法第325 條
    第1 項之搶奪罪。按刑法上之心神喪失與精神耗弱，應依行
    為時精神障礙程度之強弱而定，如行為時之精神，對於外界
    事務全然缺乏知覺理會及判斷作用，而無自由決定意思之能
    力者，為心神喪失，如此項能力並非完全喪失，僅較普通人
    之平均程度顯然減退者，則為精神耗弱；又精神是否耗弱，
    乃屬醫學上精神病料之專門學問，非有專門精神病醫學研究
    之人予以診察鑑定，不足以資斷定（最高法院26年度渝上字
    第237 號、47年臺上字第1253號判例意旨可資參照）。查被
    告行為時之精神狀態，經本院囑託國軍北投醫院鑑定，認宋
    員（即被告）臨床診斷為精神分裂症疾患，案發前後之行為
    ，宋員雖記不清楚，但當時服藥順從性差、缺乏病識感，受
    幻聽干擾影響，加上外在的環境壓力影響其判斷力，無法控
    制自己的衝動，而有竊取物品及傷害他人的情形，屬「精神
    耗弱」等情，有該院93年2 月6 日醫修字第09300000215 號
    函暨精神鑑定報告書在卷可稽（見本院訴字卷第62至77頁）
    ，再參以本院依職權勘驗被告行為後隨即為警查獲而接受警
    員詢問及檢察官訊問時之警詢錄音及檢察官訊問錄音光碟，
    可知被告當時有精神恍惚、神智不清楚、答非所問及語焉不
    詳等情，有本院勘驗筆錄佐卷可考（見本院訴字卷第96至99
    頁），足認被告於上開行為時，確因罹患精神分裂症，對外
    界之知覺、理會、判斷力及辨識行為違法性之能力明顯較普
    通人低，衝動控制能力亦明顯減弱，處於精神耗弱之狀態，
    為精神耗弱人，爰依（裁判時即修正後）刑法第19條第2 項
    規定，減輕其刑（被告行為後，刑法第19條第2 項有關精神
    耗弱之規定，雖經修正，然觀之修正前、後之規定，可知刑
    法第19條第2 項之規定，由修正前「精神耗弱人之行為，得
    減輕其刑」修正為「行為時因前項之原因（精神障礙或其他
    心智缺陷），致其辨識行為違法或依其辨識而行為之能力，
    顯著減低者，得減輕其刑」，揆諸其修正前後條文，法律效
    果均仍為「得減輕其刑」，惟參諸修正理由可知修正後該條
    文僅係將責任能力認定之標準予以明確化，無關精神耗弱內
    容之實質變更，不屬法律變更，對被告並無有利或不利之影
    響，應逕適用修正後刑法第19條第2 項之規定，無須比較適
    用，併此敘明）。又被告於竊盜後，為防護贓物、脫免逮捕
    ，而對被害人當場施以強暴及搶奪等行為固無足取，然其係
    因罹患精神分裂症，自我衝動控制能力較低，然對被害人並
    未造成嚴重之傷害，觀其犯罪情節尚屬輕微，顯見係因病一
    時失慮致肇犯行，犯後又能坦承犯行，深具悔意，而其所犯
    之刑法第329 條之準強盜罪法定本刑為5 年以下有期徒刑，
    經依刑法第19條第2 項之規定，減輕其刑後為2 年6 月以下
    有期徒刑，與其犯罪情節相較，實屬情輕法重，客觀上足以
    引起一般同情，顯有堪資憫恕之處，本院認縱處以法定最低
    刑度猶嫌過重，爰依刑法第59條規定，遞予減輕其刑（依最
    高法院95年度第8 次刑事庭會議決議六、(一)之意旨，新刑法
    第59條之規定，為法院就刑之酌裁審認標準見解之明文化，
    非屬法律之變更，無新舊法比較適用之問題）。被告所犯上
    開二罪間，犯意各別，罪名互異，應分論併罰。爰審酌被告
    因罹患精神分裂症，對自己衝動控制能力較一般人顯著減弱
    及其犯罪之動機、目的、手段，所竊取及搶奪財物之價值，
    兼衡其犯罪後坦承犯行，已知悔悟等一切情狀，分別量處如
    主文所示之刑，以示懲儆。
四、又被告行為後，中華民國96年罪犯減刑條例於96年7 月4 日
    制定公布，並自96年7 月16日施行，而按犯罪在中華民國96
    年4 月24日以前者，除本條例另有規定外，依下列規定減刑
    ：一、死刑減為無期徒刑。二、無期徒刑減為有期徒刑二十
    年。三、有期徒刑、拘役或罰金，減其刑期或金額二分之一
    。又依本條例應減刑之罪，未經判決確定者，於裁判時，減
    其宣告刑。依前項規定裁判時，應於判決主文同時諭知其宣
    告刑及減得之刑，中華民國96年罪犯減刑條例第2 條第1 項
    、第7 條分別定有明文。查被告因於92年6 月25日，犯刑法
    第329 條之準強盜罪及同法第325 條第1 項之搶奪罪，經本
    院分別判處有期徒刑1 年6 月、6 月等情（詳見前述），核
    與中華民國96年罪犯減刑條例第2 條第1 項第3 款規定相符
    ，爰均減其宣告刑二分之一；再按行為後法律有變更者，適
    用行為時之法律。但行為後之法律有利於行為人者，適用最
    有利於行為人之法律，刑法第2 條第1 項定有明文（刑法第
    2 條係規範行為後法律變更所生新舊法律比較適用之準據法
    ，是刑法第2 條本身雖經修正，但該條文既屬適用法律之準
    據法，本身尚無比較新舊法之問題，應逕適用裁判時之刑法
    第2 條規定以決定適用之刑罰法律）。查被告行為後，刑法
    第51條第5 款有關多數有期徒刑合併應執行刑之規定，業於
    94年2 月2 日修正公布，自95年7 月1 日起施行，而按依刑
    法第51條定應執行刑時，新刑法第5 款提高多數有期徒刑合
    併應執行之刑不得逾30年，新法施行後，應依新法第2 條第
    1 項之規定，適用最有利於行為人之法律。裁判確定前犯數
    罪，其中一罪在新法施行前者，亦同（最高法院95年第8 次
    刑事庭會議決議五、(一)意旨參照）。亦即，刑法第51條有關
    數罪併罰之規定，其中第5 款修正前原規定：「宣告多數有
    期徒刑者，於各刑中之最長期以上，各刑合併之刑期以下，
    定其刑期。但不得逾20年」，經修正為：「宣告多數有期徒
    刑者，於各刑中之最長期以上，各刑合併之刑期以下，定其
    刑期。但不得逾30年」，比較修正前、後之規定，修正後所
    規定多數有期徒刑合併應執行刑之最高刑度刑，較之修正前
    提高，自以修正前刑法第51條第5 款規定有利於被告，爰依
    修正後刑法第51條第5 款之規定，合併定其應執行刑。
五、末按犯罪在新法施行前，於新法施行後之緩刑之宣告，應適
    用新法第74條之規定（最高法院95年第8 次刑事庭會議決議
    七之意旨可資參照）。亦即，就緩刑之宣告，係依裁判時之
    情狀為其考量標準，此部分應逕依裁判時之法律為適用基準
    ，無須比較新舊法，縱因而與主刑部分所適用之法律不同，
    亦無割裂適用法律之問題。查被告前未曾因故意犯罪受有期
    徒刑以上刑之宣告，有臺灣高等法院被告前案紀錄表佐卷可
    考，其因罹患精神分裂症，自我控制力薄弱，而因一時失慮
    致罹刑典，然已坦承犯行，知所悔悟，並與被害人達成和解
    ，且所罹精神分裂症部分，現在康復之家接受治療，有私立
    德立康復之家提出之轉介醫囑單等資料在卷可佐（見本院卷
    第40至44頁），經此偵審教訓，當知所警惕，而無再犯之虞
    ，本院認所宣告之刑均以暫不執行為適當，併依裁判時之刑
    法第74條第1 項第1 款之規定，宣告緩刑4 年，用啟自新。
據上論斷，應依刑事訴訟法第299 條第1 項前段，刑法第2 條第
1 項前段、第329 條、第325 條第1 項、第19條第2 項、第59條
、第74條第1 項第1 款、修正前刑第51條第5 款，中華民國96年
罪犯減刑條例第2 條第1 項、第7 條，判決如主文。
本案經檢察官郭季青到庭執行職務。
中　　華　　民　　國　　96　　年　　8 　　月　　9 　　日
                  刑事第十九庭  審判長法　官  許必奇
                                      法  官  曾正耀
                                      法  官  鄧雅心
以上正本證明與原本無異。
如不服本判決應於送達後10日內向本院提出上訴狀。
                                      書記官　王小芬
中　　華　　民　　國　　96　　年　　8 　　月　　9 　　日
附錄本案論罪科刑法條
中華民國刑法第三百二十五條
意圖為自己或第三人不法之所有，而搶奪他人之動產者，處六月
以上五年以下有期徒刑。
因而致人於死者，處無期徒刑或七年以上有期徒刑，致重傷者，
處三年以上十年以下有期徒刑。
第一項之未遂犯罰之。
中華民國刑法第三百二十九條
竊盜或搶奪，因防護贓物、脫免逮捕或湮滅罪證，而當場施以強
暴脅迫者，以強盜論。
中華民國刑法第三百二十八條
意圖為自己或第三人不法之所有，以強暴、脅迫、藥劑、催眠術
或他法，至使不能抗拒，而取他人之物或使其交付者，為強盜罪
，處五年以上有期徒刑。
以前項方法得財產上不法之利益或使第三人得之者，亦同。
犯強盜罪因而致人於死者，處死刑、無期徒刑或十年以上有期徒
刑；致重傷者，處無期徒刑或七年以上有期徒刑。
第一項及第二項之未遂犯罰之。
預備犯強盜罪者，處一年以下有期徒刑、拘役或三千元以下罰金
。
